最高法院刑事判決　　　　　　　　　 110年度台上字第6018號
上　訴　人　楊清峰


上列上訴人因違反毒品危害防制條例案件，不服臺灣高等法院中
華民國110年6月10日第二審判決（110 年度上訴字第1828號，起
訴案號：臺灣桃園地方檢察署109 年度毒偵字第3669號），提起
上訴，本院判決如下：
    主  文
上訴駁回。
    理  由
一、按刑事訴訟法第377 條規定，上訴於第三審法院，非以判決
    違背法令為理由，不得為之。是提起第三審上訴，應以原判
    決違背法令為理由，係屬法定要件，且必須依據卷內訴訟資
    料為具體之指摘，並足據以辨認原判決已具備違背法令之形
    式者，始屬相當。
二、民國109年1月15日修正公布，同年7 月15日施行之毒品危害
    防制條例之毒品政策，對於施用毒品者係採「觀察、勒戒或
    強制戒治」（即機構內處遇）及「附命完成戒癮治療緩起訴
    」（即機構外處遇）之雙軌制治療處遇。修正後該條例第24
    條除規定對於施用毒品者可予以上開機構外處遇外，並可視
    個別情況給予繳納處分金、義務勞務、心理輔導或其他預防
    再犯措施，顯然是對被告較為有利之多元化緩起訴處遇精神
    。本次修正之毒品危害防制條例第35條之1第2款前段規定，
    修正條例施行前犯施用第一、二級毒品罪之案件，於修正施
    行後，審判中之案件，由法院或少年法院（地方法院少年法
    庭）依修正後規定處理。所稱「依修正後規定處理」，係指
    就本次再犯同條例第10條之罪，距最近1 次觀察、勒戒或強
    制戒治執行完畢釋放後，已逾3 年者，無論期間有無再犯，
    或是否有經檢察官為「附命（戒癮治療）緩起訴」，法院均
    得視個案情形，依職權裁定令被告入勒戒處所觀察、勒戒，
    若認檢察官未及審酌被告有無不適合附命完成戒癮治療等緩
    起訴處分情形，倘逕予裁定觀察、勒戒，對被告顯然不利或
    有失公平，而宜由檢察官再行斟酌者，即應認起訴程序違背
    規定且無從補正而判決不受理，此為本院最近一致之見解。
三、本件原判決以公訴意旨略以：上訴人楊清峰基於施用第一級
    毒品海洛因、第二級毒品甲基安非他命之犯意，於民國 109
    年3月19日晚間8時許，在桃園市○○區○○路0段000號之住
    處，以燒烤玻璃球吸食煙霧之方式，混合施用海洛因及甲基
    安非他命1次。因認上訴人涉犯毒品危害防制條例第10條第1
    項、第2 項之施用第一、二級毒品罪嫌。惟上訴人前因施用
    毒品案件，經臺灣桃園地方法院以102年度毒聲字第497號裁
    定送觀察、勒戒，於102年11月5日因無繼續施用傾向出所，
    並由臺灣桃園地方檢察署檢察官以102 年度毒偵字第4625號
    、102年度毒偵緝字第281號為不起訴處分確定，其後未再受
    任何觀察、勒戒或強制戒治之執行等情，有臺灣高等法院被
    告前案紀錄表在卷可參。檢察官起訴上訴人本案施用海洛因
    犯行之時間距其最近1次觀察、勒戒執行完畢（102年11月 5
    日），已逾3 年。故本件檢察官之起訴，已因法律修正之情
    事變更，致欠缺訴追條件，應依刑事訴訟法第303條第1款規
    定，為公訴不受理之判決，因而維持第一審諭知本件公訴不
    受理之判決，而駁回上訴人在第二審之上訴，核無違誤。
四、上訴意旨略以：伊並非現行犯，警員駕駛私人汽車追捕騎駛
    機車之上訴人，且未表明警察身分，致伊以為仇家尋仇，而
    生交通事故，且制止伊向家屬求救，噴伊辣椒水，強拖伊上
    車至警局，恐嚇伊簽署採尿同意書，且自楊梅區跨中壢區辦
    案，逮捕程序、採證程序均有違法，原審對伊之指訴置之不
    理，逕為不受理判決，顯有違誤等語。原判決已說明：本件
    既因檢察官之起訴程序違背規定，而不予受理，基於先程序
    後實體之審查原則，法院無從對上訴人為實體判決，自無庸
    就逮捕、採證程序是否合法為審查。已就上訴人所主張逮捕
    、採證程序是否合法不為審查之理由，詳為說明論述（見原
    判決第5 頁），核無違誤。綜上，上訴意旨並非依據卷內資
    料具體指摘原判決究有如何違背法令之情形，顯不足據以辨
    認原判決已具備違背法令之形式。揆之首揭說明，其對施用
    第一級毒品罪名部分之上訴為違背法律上之程式，應予駁回
    。至上訴人想像競合犯施用第二級毒品罪名部分，經第一、
    二審均為公訴不受理之論斷，核屬刑事訴訟法第376條第1項
    第1 款所列不得上訴於第三審法院之罪。而上訴人所犯上開
    施用第一級毒品重罪部分之上訴既不合法律上程式，無從為
    實體上審判，應予駁回，則其所犯與上開重罪具有想像競合
    犯關係之施用第二級毒品輕罪部分，自亦無從適用審判不可
    分原則，併為實體上審判，亦應從程序上予以駁回。
據上論結，應依刑事訴訟法第395條前段，判決如主文。
中    華    民    國   110    年    11    月    11    日
                  刑事第四庭審判長法  官  林  立  華  
                                  法  官  謝  靜  恒  
                                  法  官  林  瑞  斌  
                                  法  官  李  麗  珠  
                                  法  官  王  敏  慧  
本件正本證明與原本無異
                                  書記官
中    華    民    國   110    年    11    月    18    日